【裁判字號】    90,簡上,148
【裁判日期】    901005
【裁判案由】    給付票款
【裁判全文】
臺灣臺中地方法院民事判決  九十年度簡上字第一四八號
    上  訴  人  丙○○
    複  代理人  乙○○
    被  上訴人  甲○○
右當事人間請求給付票款事件，上訴人對於中華民國九十年二月十六日本院台中簡易
庭九十年度中簡字第九０號第一審判決提起上訴，本院判決如左：
    主      文
上訴駁回
原判決關於命上訴人向被上訴人所為給付，減縮為新台幣拾捌萬零肆佰貳拾元，及自
民國八十九年十月二十日起至清償日止，按週年利率百分之六計算之利息。
第二審訴訟費用由上訴人負擔。
    事      實
甲、上訴人方面：
一、聲明：求為判決(1)原判決廢棄，(2)被上訴人在第一審之訴駁回。
二、陳述：除與原審判決書所載相同者，茲予引用外，補稱：
（一）被上訴人所執有如附表所示之支票二紙（下稱系爭支票）固為上訴人所簽發，
      惟按票據法第十四條第一項規定：以惡意或重大過失取得票據者，不得享有票
      據上之權利。又票據行為，為不要因行為，執票人不負證明關於給付原因之責
      任，如票據債務人主張執票人取得票據出於惡意或詐欺時，則應由該債務人負
      舉證責任。（最高法院六四年台上一五四０號判例參照）。系爭支票於上訴人
      遺失時既已依法申報遺失掛失止付，並有台中市警察局第二分局偵訊筆錄可查
      為證，顯見上訴人對此已負舉證責任。按系爭支票二張乃王源勳所竊取，嗣再
      交付王相南，再經王相南交付被上訴人，但王源勳、王相南均未背書，而又兩
      造素無債務糾紛，被上訴人既主張系爭支票係訴外人王相南交付其新台幣（下
      同）二十三萬餘元之工程款，但其何以未令王相南背書？又工程款既為二十三
      萬餘元，與系爭二張支票票款僅二十萬亦未相符，且系爭支票退票後，被上訴
      人亦未追究王相南、王源勳之法律責任。只向素昧平生，且未曾欠其分文之上
      訴人請求票款，不但有悖常理，而且與經驗法則大相逕庭，顯見被上訴人取得
      系爭支票時有惡意或重大過失至為明確。
（二）被上訴人取得系爭支票核有重大過失：
    (一)按「票據行為，如以移轉權利為目的，非經交付不生效力。所謂交付，乃票據
      之移轉占有。票據茍非因有處分權人之意思脫離占有，而為他人執有時，該他
      人果明知其事，或有重大過失而不知者，即係非以正當之方法取得該票據，自
      不享有票據之權利。」（最高法院七十二年度台上字第二五六九號判決）。又
      查票據持有人於到期前，擬使用該票據以融通資金，或作為工商業價款之支付
      ，為使責任明確，受讓人除對發票人之信用特別信賴，並可確認係發票人合法
      簽發者外，通常均不願接受交付轉讓之票據，而要求執票人背書，以便於拒絕
      付款或承兌時，對背書人行使追索權。系爭票據乃由訴外人王源勳所竊取，再
      交付予訴外人王相南，再由王相南為支付工程款而交付予被上訴人，其間訴外
      人二人均未在系爭支票上背書，而由王相南另行簽立本票做為擔保已違慣例，
      是以，王源勳自知竊來之系爭支票無法行使訟爭支票之付款請求權，是否與知
      情之王相南謀議，將系爭支票交由知情之被上訴人行使，以建構被上訴人為善
      意執票人之地位，容待查明。
    (二)證人王相南於原審證稱「王源勳欠我四萬元再跟我調現十六萬元，所以交付二
      十萬給我，我跟王源勳的事情原告『應該』不知情」等語，上開推測證詞自不
      足信。又被上訴人初主張「債務人丙○○欠債權人（即被上訴人甲○○）工程
      款二十萬元，開給支票二張．．．」云云，後又辯稱「是王相南給付劉作基與
      『我等』工程．．．」等語。惟依被上訴人嗣後遲遲提出之合約書，竟無上訴
      人之簽名，足證被上訴人並未以相當對價取得系爭支票。
    (三)否認被上訴人所提出工程合約書之真正，蓋查：合約書中之工程地點，僅記「
      進化路」，並無詳細之地點，亦無約定工程期限多久，再合約未附「圖說」，
      更未約定驗收日期，足證上訴人所提出之工程合約書並非真正。甚且，工程合
      約書第二十六條付款辦法明定，王相南須交付票期六十天之票據予劉作基，因
      此，從八十九年七月二十日訂約日起算，訴外人王相南交付之票據發票日應為
      八十九年九月二十日，但查系爭支票發票日為八十九年十月二十日，顯未符付
      款條件，益證系爭支票並非用以給付工程款。
三、證據：援用在原審之立證方法。
乙、被上訴人方面：
一、聲明：求為判決駁回上訴。
二、陳述：
（一）系爭票據乃係由上訴人於民國（下同）八十九年八月二十九日所簽發，由訴外
      人王相南交付給被上訴人，被上訴人取得支票後翌日即軋入誠泰銀行委託代收
      支票，並無如上訴人所稱為訴外人王源勳所竊，且被上訴人對於系爭支票為王
      源勳交給王相南乙事並不知情。
（二）工程合約書中無詳細地點乃因簽定工程時建築物尚未完成，無法申請門牌號碼
      自無法於簽立契約之際，詳填施工地址，又工程合約第二十六條明定王相南交
      予劉作基工程款票期為六十天，起算點並非如上訴人所稱自契約簽定時，而應
      係自八月中旬完工後始起算，至發票日十月二十日正好為六十日。
（三）王相南曾給付現金五萬元，其中包括工程款應付現金三萬餘元及票款一萬九千
      五百八十元，爰將訴之聲明減縮為上訴人應給付被上訴人十八萬零四百二十元
      ，及自八十九年十月二十日起至清償日止，按週年利率百分之六計算之利息。
三、證據：除援用在原審之立證方法外，另提出誠泰銀行活期儲蓄存款存摺影本一份
          、王相南所簽發之本票影本一紙、工程合約書影本一份為證。
    理      由
一、本件被上訴人原起訴請求上訴人給付二十萬元，及自八十九年十月二十日起至清
    償日止按週年利率百分之六計算之利息，嗣減縮其訴之聲明為上訴人應給付被上
    訴人十八萬零四百二十元及自八十九年十月二十日起至清償日止，按週年利率百
    分之六計算之利息，核與民事訴訟法第四百三十六條之一第三項準用同法第四百
    四十六條第一項但書（有同法第二百五十五條第一項第三款之情形）規定相符，
    應予准許，核先敘明。
二、本件被上訴人起訴主張：其執有上訴人所簽發如附表所示之系爭支票二紙，惟該
    二紙支票經被上訴人於票載發票日向付款人提示竟遭退票，上訴人為發票人自負
    有清償票款之責，嗣後業已由訴外人王相南清償票款一萬九千元五百八十元，故
    上訴人尚積欠被上訴人票款十八萬零四百二十元及其法定遲延利息，爰依票據法
    律關係訴請上訴人如數給付等語；上訴人則以：系爭支票固均為伊所簽發，但係
    遭人所竊且已掛失止付，被上訴人取得系爭票據乃有惡意或重大過失，不得享有
    票據上之權利，再者被上訴人主張系爭支票係用以支付工程款亦不實在等語，資
    為抗辯。
三、經查：如附表所示之支票二紙，均係由上訴人所簽發，該二張支票係由訴外人王
    相南交付給被上訴人，並非由上訴人直接交付給被上訴人，被上訴人於支票之發
    票日即八十九年十月二十日提示要求付款人付款，惟經付款人以「經掛失止付」
    為原因退票，後王相南已清償票款一萬九千五百八十元外，尚有十八萬零四百二
    十元之票款未獲清償等情，業據被上訴人提出如附表所示之支票影本二件、退票
    理由單影本二件證，復為兩造所不爭執，自堪信為真實。
四、上訴人雖以前詞置辯，惟查：
（一）按惡意或有重大過失取得票據者，不得享有票據上之權利，票據法第十四條第
      一項固定有明文。惟票據行為為不要因行為，執票人不負證明關於給付之原因
      ，如票據債務人主張執票人取得票據係出於惡意或詐欺時，則應由該債務人負
      舉證責任（最高法院六十四年度台上一五四０號判例參照）。查：
    (一)上訴人辯稱系爭支票實際上為王源勳所竊，且其已於八十九年十月十五日辦理
      掛失止付，因此認被上訴人取得票據具有重大過失云云；然查：支票之掛失止
      付通知乃為票據喪失時保全程式，並無從證明該支票之收受者因上訴人之掛失
      止付即可得知上訴人喪失票據之原因，已難信上訴人此部分之主張為真正；再
      者，被上訴人係於八十九年八月三十日即將系爭支票二紙存入其在誠泰銀行帳
      號為000000000000號活期儲蓄存款帳戶內託收等情，業據被上訴
      人提出誠泰銀行活期儲蓄存款存摺影本一份為證，足見被上訴人係於上訴人為
      掛失止付前一個半月即已取得系爭支票，自難以系爭支票嗣後經上訴人掛失止
      付，即推測被上訴人於取得系爭支票時係明知支票為遭他人竊取之物。且證人
      王相南於原審亦證稱：「這二張票是我跟王源勳拿的，當初我不知道這張票是
      發票人（按指上訴人）掉的，所以原告（按即被上訴人）應該不知道是發票人
      掉的」等語（見原審卷第二十七頁），上訴人當場對於證人王相南之證詞為不
      實在之表示，則證人王相南既不知系爭支票係上訴人遭他人所竊取，則被上訴
      人何能得知系爭支票喪失之經過，況上訴人對於系爭支票確係由王源勳所竊一
      節，亦未舉證以實其說，是上訴人據此而主張被上訴人明知該支票係由王源勳
      所竊而收受云云，即非實情。
    (二)又支票得依背書及交付而轉讓，無記名支票得僅依交付而轉讓之，票據法第一
      百四十四條準用第三十條第一項定有明文，本件系爭支票均係無記名之支票等
      情，有該支票影本二紙在卷可參，則系爭支票由王相南交付給被上訴人時，雖
      未於支票後背書，自生支票轉讓之效力，此一以交付而轉讓之方式，亦屬合法
      之票據轉讓方式，自難謂有何不合常理之處，而有重大過失，況該訴外人王源
      勳有另行簽發面額二十萬元之本票一紙，由訴外人王相南背書並寫書「處理票
      據，美國花旗銀行台中分行，丙○○，票號0000000、0000000
      ，帳號000000000，各新台幣壹拾萬元整」等語後交付被上訴人等情
      ，復有被上訴人所提本票影本一紙為證，上訴人對其真正並未爭執，自可信為
      真實，是被上訴人係以由王相南另行交付本票之方式而達到擔保之功能，應甚
      明顯，是其所為當無有何違背常情或經驗法則之處，故上訴人抗辯系爭支票，
      訴外人王源勳、王相南均未背書，則被上訴人取得系爭支票，不但有悖常理，
      而且與經驗法則大相逕庭，顯見被上訴人取得系爭支票時有惡意或重大過失云
      云，即委不足採。
（二）次按，票據為無因證券，票據權利人不必證明其取得票據之原因，即得依票據
      文義向票據債務人行使票據權利，如票據債務人主張執票人取得票據並無對價
      ，自應就此負舉證責任（最高法院六十四年台上字第二八０九號判決參照）。
      本件訴外人王相南係為支付工程款而交付系爭支票等情，業據證人王相南於原
      審言詞辯論證述無訛，核與被上訴人主張之事實相符，復有被上訴人所提之工
      程合約書影本一份在卷可憑，足見被上訴人取得系爭支票顯非無對價，上訴人
      就此並未提出任何足以證明被上訴人取得系爭支票係為無對價之證據，揆諸開
      說明，被上訴人對其取得系爭支票之原因本不負證明之責，上訴人既無法舉證
      證明被上訴人取得系爭支票係無對價，自難僅以指摘被上訴人所提工程合約書
      內容之方式，即推測被上訴人取得票據為無對價，是上訴人此部分之抗辯，亦
      無可採。
五、又在票據上簽名者，依票上所載文義負責；又執票人向支票債務人行使追索權時
    ，得請求自為付款提示日起之利息，如無約定利率者，依年利六釐（即年息百分
    之六）計算；票據法第五條第一項、第一百三十三條分別定有明文。上訴人既係
    系爭支票之發票人，自應擔保該支票之支付，而被上訴人執有系爭支票屆期為付
    款之提示，未獲付款，自得對上訴人行使追索權，並請求自提示日起至清償日止
    之按週年利率百分之六計算之利息；從而，被上訴人本於票據之法律關係，訴請
    上訴人給付票款十八萬零四百二十元（原起訴主張二十萬元，後減縮聲明為十八
    萬零四百二十元），及自八十九年十月二十日（付款提示日）起至清償日止，按
    週年利率百分之六計算之利息，洵有理由，應予准許；原審就此為上訴人敗訴判
    決，並依職權為假執行之宣告，於法尚無違誤，上訴論旨指摘原判決不當，求予
    廢棄改判，為無理由，應駁回其上訴。
六、末按，被上訴人業將其應受判決事項之聲明為減縮之聲明，業如前述，爰將原判
    決命上訴人向被上訴人給付部分，依其聲明予以減縮如主文第二項所示；又兩造
    其餘攻擊防禦方法，經審核結果，均不足以影響本件判決之結論，爰不一一論述
    ，均併予敘明。
七、據上論結，本件上訴為無理由，依民事訴訟法第四百三十六條之一第三項、第四
    百四十九條第一項、第七十八條，判決如主文。
中      華      民      國    九十      年      十      月      五      日
~B臺灣臺中地方法院民事第四庭
~B    審判長  法  官  王  銘
~B            法  官  陳文燦
~B            法  官  李國增
右為正本係照原本作成。
本判決不得上訴。
中      華      民      國    九十      年      十      月      五      日
~B            書記官
~F0;
~T40;
┌─────────────────────────────────────────────┐
│ 附表                                                                                     │
├──┬────┬─────┬──────────┬───┬─────────┬──────┤
│編號│票據種類│ 票據號碼 │  付     款     人  │發票人│發      票     日 │面        額│
├──┼────┼─────┼──────────┼───┼─────────┼──────┤
│ 一 │支票    │0000000   │美商花旗銀行台中分行│丙○○│八十九年十月二十日│新台幣十萬元│
├──┼────┼─────┼──────────┼───┼─────────┼──────┤
│ 二 │支票    │0000000   │美商花旗銀行台中分行│丙○○│八十九年十月二十日│新台幣十萬元│
└──┴────┴─────┴──────────┴───┴─────────┴──────┘


司法院資訊處製作；財團法人民間司法改革基金會備份。
